臺灣桃園地方法院刑事判決
109年度訴字第687號
公  訴  人  臺灣桃園地方檢察署檢察官 
被      告  廖鍕燕



選任辯護人  蔡慶文律師
上列被告因偽造文書案件，經檢察官提起公訴（108年度偵續字
第6號），本院判決如下：
    主  文
廖鍕燕無罪。
    理  由
一、公訴意旨略以：被告廖鍕燕為黃廖月桃之胞弟。緣黃廖月桃
    前有意將位在桃園縣龜山鄉（改制為桃園市○○區○○路○○路○○
    段00000地號、同地段726-7地號、同地段726-32地號等3筆
    土地出售與廖鍕燕，因而於民國101年10月31日，與廖鍕燕
    簽立不動產買賣意向書（下稱系爭意向書）。詎廖鍕燕明知
    黃廖月桃並未同意如雙方未達成合意時，即應賠償2倍定金
    充作懲罰金等事項，竟基於偽造文書之犯意，於101年10月3
    1日起至104年7月22日止間某不詳之日，在不詳地點，冒用
    黃廖月桃之名義，在前開不動產意向書上加註「倘不合意不
    簽合約應賠償已付訂金的2倍，充做懲罰金」等文字，並於
    其下偽造「廖月桃」署名1枚，表示黃廖月桃已同意倘其未
    依約簽立合約，即需賠償2倍定金之意。嗣於104年7月22日
    ，雙方因系爭意向書之標的土地涉訟，經本院民事庭以104
    年度重訴字第152號案件審理時，廖鍕燕復基於行使偽造文
    書之犯意，提出前揭偽造之不動產意向書向本院行使之，足
    生損害於黃廖月桃及本院民事案件審理之正確性，因認被告
    涉犯刑法第216條、第210條行使偽造私文書罪嫌等語。
二、按犯罪事實應依證據認定之，無證據不得認定犯罪事實；不
    能證明被告犯罪者，應諭知無罪之判決，刑事訴訟法第154
    條第2項、第301條第1項分別定有明文。又刑事訴訟法第161
    條第1項規定：檢察官就被告犯罪事實，應負舉證責任，並
    指出證明之方法。因此，檢察官對於起訴之犯罪事實，應負
    提出證據及說服之實質舉證責任。倘其所提出之證據，不足
    為被告有罪之積極證明，或其指出證明之方法，無從說服法
    院以形成被告有罪之心證，基於無罪推定之原則，自應為被
    告無罪判決之諭知（最高法院92年台上字第128號判例要旨
    參照）。再被害人就被害經過所為之陳述，其目的在於使被
    告受刑事訴追處罰，與被告處於絕對相反之立場，其陳述或
    不免渲染、誇大。是被害人就被害經過之陳述，除須無瑕疵
    可指，且須就其他方面調查又與事實相符，亦即仍應調查其
    他補強證據以擔保其指證、陳述確有相當之真實性，而為通
    常一般人均不致有所懷疑者，始得採為論罪科刑之依據，非
    謂被害人已踐行人證之調查程序，即得逕以其指證、陳述作
    為有罪判決之唯一證據（最高法院98年度台上字第107號判
    決意旨參照）。
三、本件公訴意旨認被告涉犯前開罪嫌，無非係以被告之供述、
    證人即告訴人黃廖月桃、證人陳夏毅之證述、本院104年度
    重訴字第152號案卷內之系爭意向書、理哲國際法律事務所
    陳夏毅律師函、上開民事事件104年7月22日言詞辯論筆錄等
    為其主要論據。
四、訊據被告固坦承有於系爭意向書上加註「倘不合意不簽合約
    應賠償已付訂金的2倍，充做懲罰金」等字樣，惟堅詞否認
    有何行使偽造私文書之犯行，辯稱：廖月桃的名字是她自己
    簽的，不是我偽造的，我雖然有加註懲罰金的字樣，但她不
    同意這段內容，所以沒有簽字，我也沒有主張權利等語；辯
    護人則為其辯護以：黃廖月桃之證述前後不一且明顯說謊，
    不具憑信性，且被告在另案本院104年度重訴字第152號返還
    定金民事事件中，主動聲請要就系爭意向書送筆跡鑑定，然
    黃廖月桃卻表示不用送鑑定，又證人廖輝星到庭證稱從小係
    黃廖月桃帶大的，對於黃廖月桃的簽名模式很清楚，系爭意
    向書上「廖月桃」之簽名係黃廖月桃所簽等語，且被告於該
    案中係向法官表示上開文字係被告片面所加註，並非雙方合
    意內容，也非被告請求之範圍，被告顯無行使偽造私文書之
    犯行等語。經查：
㈠、被告為證人黃廖月桃之胞弟，因黃廖月桃有意將前揭3筆土地
    出售予被告，雙方遂於101年10月31日簽立系爭意向書，嗣
    雙方因前揭土地涉訟，被告於本院104年度重訴字第152號返
    還定金等民事事件審理時，提出之系爭意向書最下方有被告
    加註之「甲方收到第二次付款壹仟萬（支票號碼：MM000000
    0，中國國際商業銀行）」、「壹仟萬（支票號碼：AQ00000
    00，廖鍕燕6.30日）」、「倘不合意不簽合約應賠償已付訂
    金的2倍，充做懲罰金」等文字，業據被告供陳在卷（見本
    院訴字卷二第107至108頁），且有系爭意向書在卷可稽（見
    他字卷第17頁），並經本院調閱上開民事卷宗核閱屬實，此
    部分事實，堪以認定。
㈡、證人黃廖月桃固於偵查中證稱：系爭意向書上除了「黃廖月
    桃」係伊所簽外，其他的都不是伊的簽名等語（見107年度
    偵字第770號卷第13頁正面），惟證人黃廖月桃於偵查中自
    承：伊有收到被告交付之新臺幣2,000萬元支票等語（見同
    上卷頁），再觀諸系爭意向書「廖月桃」之簽名係分別簽署
    在「甲方收到第二次付款壹仟萬（支票號碼：MM0000000，
    中國國際商業銀行）」、「壹仟萬（支票號碼：AQ0000000
    ，廖鍕燕6.30日）」下方，是該2處「廖月桃」之簽名應係
    表彰其已收執上開2張票號之支票，且細繹該2處「廖月桃」
    簽名之字跡與運筆方式，與系爭意向書上黃廖月桃自承係其
    親簽之「黃廖月桃」簽名、黃廖月桃於107年3月2日偵訊筆
    錄上所簽之署名（見107年度偵字第770號卷第13頁反面）均
    甚為相似；再者，證人廖輝星（即被告與黃廖月桃之胞弟）
    曾於上開民事事件中擔任黃廖月桃之訴訟代理人，其於該案
    104年11月16日言詞辯論期日，當庭表示系爭意向書上黃廖
    月桃的筆跡是真的等語（見108年度偵續字第6號卷第54頁正
    面），並據本院調閱上開民事卷宗核閱屬實；復於本院審理
    時證稱：系爭意向書下面手寫的幾行字，「甲方收到第二次
    付款1000萬元支票號碼MM0000000，中國國際商業銀行」下
    面有個廖月桃的簽名，是我姐姐簽的；還有一行字是「1000
    萬元，支票號碼AQ0000000」，下方也有一個廖月桃的簽名
    ，也是我姐姐簽的，我認得出來，因為我從小就都跟我姐姐
    在一起，她也有跟我講過，筆跡這個絕對是我姐姐簽的，我
    跟我姐姐是樓上樓下，她任何不高興的事情她會告訴我，我
    跟我哥哥感情也不好，他告我姐姐我不高興，但是這個是我
    姐姐簽的沒有錯等語（見本院訴字卷二第168至170頁），審
    酌證人廖輝星證稱其與黃廖月桃關係親近，且於上開民事事
    件中擔任黃廖月桃之訴訟代理人，與被告處於對立之立場，
    卻於該案及本院審理中均明確證稱系爭意向書下方「廖月桃
    」之簽名係黃廖月桃所親簽，證人廖輝星既無迴護被告之動
    機，其上開證詞應可採信，故系爭意向書下方「廖月桃」之
    署名已難認係被告所偽簽。
㈢、又被告雖於系爭意向書最下方加註「倘不合意不簽合約應賠
    償已付訂金的2倍，充做懲罰金」等字樣，並於上開民事事
    件審理時提出該意向書，惟被告於該案之訴訟代理人於審理
    時亦陳稱：下方手寫是後來加註的，是簽收票據，最後一行
    「倘不合意不簽合約應賠償已付訂金的2倍，充做懲罰金」
    ，是原告（即本件被告）單方面加註上去，希望被告（即黃
    廖月桃）同意雙方再另行簽名蓋章，但因被告就此不同意，
    所以此部分不是雙方合約約定，其餘都是雙方合意約定等語
    ，有該案104年7月22日言詞辯論筆錄附卷為憑（見108年度
    偵續字第6號卷第55頁），且綜觀系爭意向書下方被告所加
    註之文字及「廖月桃」簽名之位置，亦可辨別該「廖月桃」
    之簽名應係表彰黃廖月桃確有收受前開2張票號之支票，業
    如前述，足見被告雖有在系爭意向書最下方加註「倘不合意
    不簽合約應賠償已付訂金的2倍，充做懲罰金」等字樣，惟
    因黃廖月桃並未同意，故雙方均未簽名於其上，被告亦未於
    上開民事訴訟中以其片面加註之前揭字樣，主張黃廖月桃應
    賠償已付定金2倍之懲罰金，故被告事後固未將該加註文字
    刪除，亦難認被告有何行使偽造私文書之犯意。
㈣、從而，本件除黃廖月桃前揭指訴情節外，尚難認被告有在系
    爭意向書偽簽「廖月桃」之署名，且其固加註「倘不合意不
    簽合約應賠償已付訂金的2倍，充做懲罰金」等文字，然因
    未得黃廖月桃同意，是其未曾以該等文字主張或行使權利，
    自難以行使偽造私文書罪相繩。此外，公訴人提出之其他證
    據，亦未能證明被告有行使偽造私文書之犯行，自尚難僅以
    黃廖月桃之單一指述，遽為不利被告之認定。
五、綜上所述，公訴人認被告涉犯行使偽造私文書罪嫌所憑之證
    據，在客觀上尚未達於通常一般人均不致於有所懷疑，得確
    信其為真實之程度，因尚有合理之懷疑存在，本院無從形成
    有罪之確信，基於無罪推定原則，自應為被告無罪判決之諭
    知，以昭審慎。　
據上論斷，應依刑事訴訟法第301條第1項，判決如主文。
本案經檢察官董諭提起公訴，檢察官黃翎樵到庭執行職務。
中　　華　　民　　國　　111 　年　　7 　　月　　29　　日
                  刑事第九庭審判長法    官  陳品潔
　　　　　　　　　
　　　　　　　　　                法    官  王鐵雄
　　　　　　　　　
　　　　　　　　　                法    官  蔣彥威
以上正本證明與原本無異。
如不服本判決應於收受判決後20日內向本院提出上訴書狀，並應
敘述具體理由。其未敘述上訴理由者，應於上訴期間屆滿後20日
內向本院補提理由書(均須按他造當事人之人數附繕本)「切勿逕
送上級法院」。 
　　　　　　　　　　　　　　　    書 記 官　賴葵樺　　　
中　　華　　民　　國　　111 　年　　7 　　月　　31　　日